ACORDAO-COMPLETO-2513725

ACÓRDÃO 18550/2021 ATA 39/2021 - SEGUNDA CÂMARA

VISTOS, relatados e discutidos estes autos de tomada de contas especial em que se examinam embargos de declaração opostos ao Acórdão 7948/2021-TCU-Segunda Câmara, por meio do qual este Tribunal, entre outras medidas, julgou irregulares as contas do ora embargante, condenando-o em débito e aplicando-lhe multa,
ACORDAM os Ministros do Tribunal de Contas da União, reunidos em Sessão da 2ª Câmara, com base no art. 34 da Lei 8.443/1992 c/c o art. 287 do Regimento Interno do TCU, e diante das razões expostas pelo relator, em:
9.1. conhecer dos embargos de declaração opostos por Luiz Luciano Menezes de Arruda para, no mérito, rejeitá-los;
9.2. retificar, por inexatidão material, o subitem 9.3 do Acórdão 7948/2021-TCU-Segunda Câmara, prolatado na Sessão de 25/5/2021, Ata 17/2021, para que, onde se lê "Tesouro Nacional", leia-se "Fundo Nacional de Saúde", mantendo-se os demais termos do acórdão;
9.3. notificar o embargante e a unidade jurisdicionada a respeito desta deliberação.

Tomada de contas especial em que se examinam embargos de declaração opostos ao Acórdão 7948/2021-TCU-2ª Câmara, por meio do qual este Tribunal, entre outras medidas, julgou irregulares as contas do ora embargante, condenando-o em débito e aplicando-lhe multa

Segunda Câmara

Município de Cascavel/CE

3. Embargante: Luiz Luciano Menezes de Arruda (CPF XXX.080.193-XX)

13.1. Ministros presentes: Bruno Dantas (Presidente), Augusto Nardes, Aroldo Cedraz e Raimundo Carreiro (Relator).
13.2. Ministro-Substituto presente: André Luís de Carvalho.

RAIMUNDO CARREIRO

Neste processo de tomada de contas especial, examinam-se embargos de declaração opostos ao Acórdão 7948/2021-TCU-Segunda Câmara, de minha relatoria, por meio do qual este Tribunal, entre outras medidas, julgou irregulares as contas do ora embargante, condenando-o em débito e aplicando-lhe multa.
2. Transcrevo, a seguir, a instrução da SecexTCE, que propõe conhecer dos embargos e rejeitá-los (peças 130 e 131) :
"Trata o presente processo de embargos de declaração opostos pelo representante legal do Sr. Luiz Luciano Menezes de Arruda em face do Acórdão 7948/2021-TCU-Segunda Câmara-RC, que, em sede de tomada de contas especial, assim decidiu:
'ACORDAM os Ministros do Tribunal de Contas da União, reunidos em Sessão da 2ª Câmara, diante das razões expostas pelo Relator, e com fundamento dos arts. 1º, I,  16, III, 'c' e 'd', 19 e 23, III, da Lei 8.443/1992, em:
9.1 excluir da relação processual as responsáveis Ana Paula Medeiros de Oliveira e Honorata de Paiva Norberto;
9.2 rejeitar as alegações de defesa de Luiz Luciano Menezes de Arruda e Sharliane Monteiro Rocha;
9.3 julgar irregulares as contas de Luiz Luciano Menezes de Arruda e Sharliane Monteiro Rocha, condenandoos ao pagamento das quantias abaixo discriminadas, atualizadas monetariamente e acrescidas dos juros de mora, calculados a partir das datas indicadas até a data da efetiva quitação do débito, fixando-lhe o prazo de quinze dias, para que comprove, perante o Tribunal, o recolhimento da referida quantia ao Tesouro Nacional, nos termos do art. 23, III, 'a', da citada lei, c/c o art. 214, III, alínea 'a', do Regimento Interno do TCU:   (grifo nosso) 
9.3.1 Luiz Luciano Menezes de Arruda:
	VALOR (R$) 
	DATA

	26.400,00
	22/09/2006

	26.400,00
	03/10/2006

	51.200,00
	24/10/2006

	2.800,00
	22/03/2007

	6.500,00
	10/04/2007

	51.200,00
	14/05/2007

9.3.2 Sharliane Monteiro Rocha:
	VALOR (R$) 
	DATA

	13.200,00
	26/06/2007

	26.400,00
	17/08/2007

	15.400,00
	21/09/2007

9.4 autorizar, desde logo, a cobrança judicial das dívidas, caso não atendida a notificação, na forma do disposto no art. 28, II, da Lei 8.443/1992;
9.5 autorizar também, desde logo, se requerido, com fundamento no art. 28, I, da Lei 8.443/1992, c/c o art. 217, §§ 1º e 2º, do Regimento Interno do TCU, o parcelamento da dívida em até 36 parcelas, incidindo, sobre cada parcela, corrigida monetariamente, os correspondentes acréscimos legais, fixando-lhes o prazo de quinze dias, a contar do recebimento da notificação, para comprovarem, perante o Tribunal, o recolhimento da primeira parcela, e de trinta dias, a contar da parcela anterior, para comprovarem os recolhimentos das demais parcelas, devendo incidir, sobre cada valor mensal, atualizado monetariamente, os juros de mora devidos, no caso do débito, na forma prevista na legislação em vigor, alertando os responsáveis de que a falta de comprovação do recolhimento de qualquer parcela importará o vencimento antecipado do saldo devedor, nos termos do § 2º do art. 217 do Regimento Interno deste Tribunal; 
9.6 enviar cópia deste Acórdão, bem como do Relatório e do Voto que o fundamentam à Procuradoria da República no Estado do Ceará, nos termos do § 3º do art. 16 da Lei 8.443/1992, c/c o § 7º do art. 209 do Regimento Interno do TCU, para adoção das medidas cabíveis; 
9.7 enviar cópia deste acórdão à unidade jurisdicionada e aos responsáveis, para ciência, informando que a presente deliberação, acompanhada do relatório e do voto que a fundamenta, está disponível para a consulta no endereço www.tcu.gov.br/acordaos, além de esclarecer que, caso requerido, o TCU poderá fornecer sem custos as correspondentes cópias, de forma impressa.'
2. Por meio do despacho acostado à peça 129, o Ministro-Relator do Acórdão 7948/2021-TCU-Segunda Câmara-RC, determinou a remessa dos presentes autos a esta Secex/TCE para exame de admissibilidade e instrução de mérito dos embargos declaratórios acostados à peça 122. 
3. O Regimento Interno do TCU prevê o direito da parte de opor embargos de declaração, no prazo de dez dias, indicando o ponto obscuro, contraditório ou omisso que entenda haver em acórdão do Tribunal (art. 287, § 1º) .
4. Considerando que os embargos estão sendo opostos pela primeira vez em relação ao Acórdão 7948/2021-TCU-Segunda Câmara-RC, conclui-se que o requisito de singularidade foi observado. Nos termos do art. 34, § 1º, da Lei 8.443/92, os embargos de declaração podem ser opostos por escrito pelo responsável ou interessado dentro do prazo de dez dias, contados, em regra, da notificação (art. 30, inciso I, alínea 'd', da Lei 8.443/92) .  No caso concreto, pelo fato de ter sido identificado erro material no decisum condenatório (cofre credor errado - onde se lê: Tesouro Nacional; leia-se: Fundo Nacional de Saúde) , não foram feitas as notificações de dívida do Sr. Luiz Luciano Menezes de Arruda e da Sra. Sharliane Monteiro Rocha. A par do relatado, o representante legal do Sr. Luiz protocolizou, no dia 6/7/2020, os aclaratórios ora sob análise. Dessa forma, se não há como realizar a contagem de prazo nos termos do art. 185, § 1º, sugere-se considerar observado o requisito da tempestividade.
5. Quanto à indicação 'dos pontos contraditórios do acórdão combatido, o representante legal do responsável alegou:
5.1. 'Some-se a isso o fato de que o Defendente conta atualmente com 74 (setenta e quatro) anos de idade, assim como sofre de doenças cardíacas e mal de Parkinson, conforme atestados médicos em anexo (Docs. 03) . Todos estes fatos agravam ainda mais o exercício do direito de defesa por parte do Justificante, vez não tem mais qualquer acesso a documentos no âmbito do município de Cascavel.'
5.2. 'Nesse sentido, ressalte-se que, a fim de contrapor a Constatação 184701 do Relatório de Auditoria, que refletiu nos Ressarcimentos n°5 78218, 78216, 78214, 78222, 78219 e 78217, questionando a aquisição dos Aparelhos, o Interessado, de inteira boa fé, já apresentou cópias da documentação relativa às fichas de Movimentos de Pagamentos alusivas aos períodos de 2006 (01/09 a 31/12) e 2007 (01/01 a 31/05) , devidamente acompanhadas dos respectivos documentos de caixa, com notas de empenho, recibos e notas fiscais. (FLS. 429 - 540 PROTINE/MS/CE) '
5.3. 'Esses documentos se mostram aptos a comprovar que as despesas em questão foram de fato realizadas, junto a fornecedores especializados em prol dos beneficiários da referida Comuna, o que foi reforçado através da apresentação, também, de cópias das próprias Autorizações de Procedimentos Ambulatoriais de Alta Complexidade/Custo (APAC's) , organizadas conforme suas emissões nos meses de setembro/2006, outubro/2006, novembro/2006, janeiro/2007, fevereiro/2007, abril/2007 e maio/2007.'
5.4. 'No exame da evidência da referida constatação, a própria responsável técnica do programa deixa claro que a grande maioria dos AASI's foram adquiridos no exercício de 2006 (período de gestão do Defendente) , permanecendo estes equipamentos em estoque em decorrência da não localização dos pacientes (localização esta que fazia parte da responsabilidade funcional da mesma) .'
5.5. 'Some-se a isso que quando da inspeção in loco, constatou a Auditoria realizada pelo SUS a existência em estoque de 133 (cento e trinta e três) AASI's, valor este superior, inclusive, ao número de ocorrências dos AASI's tidos como não adquiridos por todos os Secretários de Saúde mencionados na Informação Inicial.'
5.6. 'Some-se a isso o exame da Constatação nº 184707 da supramencionada Auditoria realizada pelo Sistema nacional de Auditorias do SUS (Peça 5, fls. 46) , que reforça a existência em estoque de 133 AASI's'
6. De todo modo, o Tribunal deixou assente que o juízo de admissibilidade de embargos de declaração exclui o exame, ainda que superficial, da existência de obscuridade, omissão ou contradição na deliberação recorrida, cuja verificação deve ser feita quando da análise do mérito. Nesse sentido, os Acórdão 855/2003-TCU-Segunda Câmara, 637/2005 e 2.182/2006, ambos do Plenário, e 3.541/2006, da 1ª Câmara.
7. Portanto, os embargos de declaração opostos pelo representante legal do Sr.  Luiz Luciano Menezes de Arruda devem ser conhecidos.
8. De acordo com a instrução acostada à peça 47, o Sr. Alex Gonçalves dos Santos foi citado em face não comprovação da boa e regular aplicação dos recursos repassados pela União ao município de Cascavel/CE nos anos de 2006 e 2007, tendo em vista a não apresentação de documentos comprobatórios das aquisições de Aparelhos de Amplificação Sonora AASI. A conduta atribuída ao responsável foi a seguinte:  deixar de comprovar a aquisição de Aparelhos de Amplificação Sonora - AASI, quando deveria ter sido realizada a compra dos aparelhos e comprovado mediante documentação hábil 
10. Atendo-se às omissões destacadas pelo embargante, o Voto condutor do Acórdão 7948/2021-TCU-Segunda Câmara-RC, assim destacou (peça 101) : 
 (...) 
15. Quanto à irregularidade imputada ao ex-gestor, consiste especificamente na não apresentação de documentos comprobatórios das aquisições de Aparelhos de Amplificação Sonora (AASIs) .
16. Vale ressaltar, de início, que, com base no art. 70, parágrafo único, da Constituição Federal, e no art. 93 do Decreto-lei 200/1967 é do gestor público a obrigação de demonstrar a correta aplicação dos recursos federais. Portanto, cabe ao ex-secretário apresentar toda a documentação apta a comprovar a regularidade das despesas.
17. Quanto aos documentos mencionados na defesa do responsável, este mesmo esclareceu que a maior parte - apresentada na tentativa de demonstrar o correto emprego dos valores - já constava do processo (peças 7 a 27) . Apenas os relativos à saúde do ex-secretário que são novos nos autos.
18. Penso que o Denasus já havia examinado apropriadamente os elementos citados na peça de defesa. Ocorre que, embora tenham sido trazidas notas fiscais, notas de empenho e recibos que se referem a despesas com aparelhos auditivos no período em que o responsável ocupou o cargo de secretário, apenas em dois casos foi possível identificar quais pacientes foram beneficiados - essas despenas já tinham sido excluídas do valor a ser ressarcido.
19. Tampouco colaboram para estabelecer o nexo entre os recursos do SUS e a efetiva entrega de aparelhos auditivos a grande quantidade de informações alusivas a pacientes (cartão nacional de saúde, laudo médico/técnico para emissão de APAC de deficiência auditiva, controle de frequência individual de paciente deficiente auditivo, exames, registro geral e/ou comprovantes de endereço) . 
20. Seria necessário que constasse das notas fiscais os mesmos nomes relacionados nas APACs, para que se estabelecesse esse liame, como ocorreu em dois casos. A seguir, reproduzo a análise da documentação pelo Denasus (peça 27, p. 78) :
'Documentação enviada: [DOC. 01] = Relatório/Movimentos de Pagamento de 14/9 a 15/12/2006 e cópias dos Processos de Despesas/Pagamentos nº 14090015, 14090016, 11100014, 11100017, 11100019, 11100020, 11100021, 15120001 e 15120014; [DOC. 02] =  Relatório/Movimentos de Pagamento de 13/3 a 10/5/2007 e cópias dos Processos de Despesas/Pagamentos nº 13030001, 13030005, 08050006, 08050007, 10050026, 1005033 e 10050043; [DOC. 03 a 09] = cópias de documentos de diversos pacientes, tipo cartão nacional de saúde, laudo médico / técnico para emissão de APAC de deficiência auditiva, controle de frequência individual de paciente deficiente auditivo, exames, registro geral e/ou comprovantes de endereço.
As aquisições referentes aos Processos Despesas/Pagamentos nº 11100014, 11 100017, 11100019, 11100020, 11100021, 15120001 [DOC. 01] e 13030005, 08050006, 08050007, 10050026, 1005033 [DOC. 02] já estão computadas como comprovadas, tendo em vista que foram apresentados por ocasião das atividades 'in loco', conforme se depreende do relatório inicial e do complementar (que referencia esta justificativa) , Constatação nº 184723 e cópias (processos) enviadas já com a rubrica desta técnica da equipe de auditoria. 
Os Processos de Despesas/Pagamentos nº 14090015 e nº 14090016 [DOC. 01] foram pagos em setembro de 2006, no entanto, se referem a aquisições efetuadas em junho de 2006. Período anterior à gestão do interessado. Destaque-se que não consta nos processos a identificação dos pacientes, o que inviabiliza verificar se as APAC estão relacionadas na proposição de ressarcimento, mesmo em período anterior a gestão do interessado. Não acatadas.
O Processo de Despesa/Pagamento nº 13030001 [DOC. 02] se refere à aquisição de seis aparelhos auditivos a Audiotécnica, Nota Fiscal nº 0528, de 28/2/2007. Estando identificados os nomes dos beneficiários na nota fiscal, localizamos duas APAC, nº 2306203483199 e nº 2306203483221 (Ressarcimento nº 78222 / Relatório Complementar) que correspondem a dois dos nomes citados na nota fiscal, num total de quatro aparelhos no valor de R$ 8.800,00 (oito mil e oitocentos reais) . Os valores correspondentes foram excluídos da proposição de ressarcimento.
O Processo de Despesa/Pagamento nº 10050043 [DOC. 02] se refere à aquisição de um aparelho auditivo, três pilhas 312, três pilhas 13 e dois kit DSPA 312 a C. A. S. Produtos Médicos, Nota Fiscal nº 204315, de 30/4/2007. Para os beneficiários identificados na nota fiscal não constam APAC na proposição de ressarcimento.
Referente à documentação (Doc. 03 a 09) cumpre informar que as APAC citadas na justificativa não vieram anexadas. Para o ressarcimento proposto, no entanto, o envio das APAC não comprova a efetiva compra e distribuição ao beneficiário.
O valor original da glosa passa para R$ 164.500,00 (cento e sessenta e quatro mil e quinhentos reais) .' (Grifos acrescidos) .
21. É igualmente indiferente para as conclusões desta TCE a constatação referida pelo responsável a respeito da localização, pelo Denasus, de 133 aparelhos estocados. Sem o estabelecimento do nexo causal, não há como considerar demonstrado que esses equipamentos são o resultado de compra realizada com os recursos do SUS em discussão. Também não é possível descartar a hipótese, por exemplo, de terem sido adquiridos com recursos do próprio município. 
22. Vale assinalar que, ao contrário do que afirma o responsável, a falta de documentos capazes de provar a efetiva destinação dos valores federais foi decisiva para se concluir pelo débito e não a declaração da responsável técnica do Programa de Atenção à Saúde Auditiva do município no sentido de que os AASI não foram adquiridos pela municipalidade.
12. A par do relatado no item anterior, e, levando-se em consideração o art. 63 da Lei 4320/64 e a jurisprudência do Tribunal (Acórdão 8448/2021-TCU-Segunda Câmara-AN, dentre outros) , a falta de indicação do nome dos beneficiários dos Aparelhos de Amplificação Sonora Individuais - AASI na quase totalidade da documentação fiscal apresentada inviabiliza o estabelecimento do liame das despesas realizadas com os recursos do Sistema Único de Saúde em prol das pessoas identificadas nas Autorizações de Procedimentos de Alta Complexidade - APAC. Nos casos em que essa exigência foi observada (Processo de Despesa nº 13030001 - NF 528, de 28/2/2007 - APAC's 2306203483199 e 2306203483221) , o valor respectivo foi deduzido do débito. Essa análise foi feita pelo Departamento Nacional de Auditoria do Sistema Único de Saúde - Denasus e destacada no Voto Condutor do Acórdão 7948/2021-TCU-Segunda Câmara-RC, ou seja, os critérios legais/normativos de liquidação da despesa observados para glosar a despesa estão devidamente justificados.
13. Dessa forma, não foram encontradas omissões no Acórdão 7948/2021-TCU-Segunda Câmara-RC que justifiquem o acolhimento pelo Tribunal, dos embargos declaratórios sob análise.
14. Aproveitando essa instrução, faz necessário destacar a ocorrência de erro material no Acórdão 7948/2021-TCU-Segunda Câmara-RC. Tal erro encontra-se no item 9.3 e se refere ao cofre credor indicado para a devolução dos recursos. Em vez de Tesouro Nacional, o correto seria Fundo Nacional de Saúde. Diante dessa constatação propõem-se, nos termos da Súmula TCU 145/79 e do art. 143, inciso V, alínea 'd', do Regimento Interno deste Tribunal, a seguinte correção ao Tribunal:
Onde se lê:
9.3. (...) o recolhimento da referida quantia ao Tesouro Nacional
Leia-se:
9.3. (...) o recolhimento da referida quantia ao Fundo Nacional de Saúde
14. Em face do exposto, submetem-se os autos à consideração superior, para posterior envio ao Relator, via Ministério Público, propondo-se:
a) promover, nos termos da Súmula TCU 145/79 e do art. 143, inciso V, alínea 'd', do Regimento Interno deste Tribunal, o apostilamento do Acórdão 7948/2021-TCU-Segunda Câmara, fazendo constar a seguinte alteração:
Onde se lê:
 (...) 
9.3. julgar irregulares as contas de Luiz Luciano Menezes de Arruda e Sharliane Monteiro Rocha, condenandoos ao pagamento das quantias abaixo discriminadas, atualizadas monetariamente e acrescidas dos juros de mora, calculados a partir das datas indicadas até a data da efetiva quitação do débito, fixando-lhe o prazo de quinze dias, para que comprove, perante o Tribunal, o recolhimento da referida quantia ao Tesouro Nacional, nos termos do art. 23, III, 'a', da citada lei, c/c o art. 214, III, alínea 'a', do Regimento Interno do TCU:  
Leia-se:
 (...) 
9.3. julgar irregulares as contas de Luiz Luciano Menezes de Arruda e Sharliane Monteiro Rocha, condenandoos ao pagamento das quantias abaixo discriminadas, atualizadas monetariamente e acrescidas dos juros de mora, calculados a partir das datas indicadas até a data da efetiva quitação do débito, fixando-lhe o prazo de quinze dias, para que comprove, perante o Tribunal, o recolhimento da referida quantia ao Fundo Nacional de Saúde, nos termos do art. 23, III, 'a', da citada lei, c/c o art. 214, III, alínea 'a', do Regimento Interno do TCU:  
b) conhecer os embargos interpostos pelo representante legal do Sr. Luiz Luciano Menezes de Arruda,  tendo em vista  que os mesmos observaram os requisitos da legitimidade, interesse de recorrer, singularidade e tempestividade, nos termos do art. 34, § 1º, da Lei 8.443/92, c/c o 287, § 1º do RI/TCU, para, no mérito, negar-lhes provimento; e
c) dar ciência da deliberação que vier a ser proferida, bem como do relatório e do voto que a fundamentarem, ao embargante e ao Fundo Nacional de Saúde; e
d) após a manifestação do Tribunal, tramitar o processo para a Secretaria de Gestão de Processos/Secomp2 para que sejam efetuadas as notificações de dívida dos responsáveis arrolados nos presentes autos."
É o Relatório.

8.1. Geraldo de Holanda Goncalves Filho (17.824/OAB-CE) e outros, representando Luiz Luciano Menezes de Arruda e Sharliane Monteiro da Rocha;  
8.2. Marcelo Cordeiro de Castro (19194/OAB-CE), representando Honorata de Paiva Noberto.

Não atuou

EMBARGOS DE DECLARAÇÃO. TOMADA DE CONTAS ESPECIAL. RECURSOS DO SISTEMA ÚNICO DE SAÚDE (SUS). AUSÊNCIA DE COMPROVAÇÃO DAS DESPESAS. CITAÇÃO. EXCLUSÃO DE DUAS RESPONSÁVEIS DA RELAÇÃO PROCESSUAL. REJEIÇÃO DAS ALEGAÇÕES DE DEFESA DE OUTROS DOIS. CONTAS IRREGULARES. DÉBITO. COMUNICAÇÕES. EMBARGOS DE DECLARAÇÃO. CONHECIMENTO. INEXISTÊNCIA DAS OMISSÕES ALEGADAS. REJEIÇÃO. CORREÇÃO DE ERRO MATERIAL.

TOMADA DE CONTAS ESPECIAL (TCE)

Neste processo de tomada de contas especial, examinam-se embargos de declaração opostos ao Acórdão 7948/2021-TCU-Segunda Câmara, de minha relatoria, por meio do qual este Tribunal, entre outras medidas, julgou irregulares as contas do ora embargante, condenando-o em débito e aplicando-lhe multa.
2. A SecexTCE propõe conhecer dos embargos e rejeitá-los (peças 130 e 131) .
3. Quanto à admissibilidade, acolho o exame da unidade técnica, no sentido de conhecer dos embargos.
4. No tocante ao mérito, o embargante alega omissões do acórdão, em que não teriam sido apreciados, "de forma completa", os seguintes pontos de sua defesa:
a)  "... não tem mais qualquer acesso a documentos no âmbito do município de Cascavel";
b)  "... o Interessado, de inteira boa-fé, já apresentou cópias da documentação relativa às fichas de Movimentos de Pagamentos alusivas aos períodos de 2006 (01/09 a 31/12) e 2007 (01/01 a 31/05) , devidamente acompanhadas dos respectivos documentos de caixa, com notas de empenho, recibos e notas fiscais";
c)  "Esses documentos se mostram aptos a comprovar que as despesas em questão foram de fato realizadas, junto a fornecedores especializados em prol dos beneficiários da referida Comuna";
d)  "No exame da evidência da referida constatação, a própria responsável técnica do programa deixa claro que a grande maioria dos AASI's foram adquiridos no exercício de 2006";
e)  "Some-se a isso que quando da inspeção in loco, constatou a Auditoria realizada pelo SUS a existência em estoque de 133 (cento e trinta e três) AASI's".
5. Ocorre que, como bem mostrou a SecexTCE, todos esses argumentos foram sim devidamente abordados no voto e no relatório, em que está a instrução da SecexTCE, cuja análise foi acolhida pelo Colegiado. O seguinte trecho do voto condutor da deliberação embargada tratou de todas as questões mencionadas pelo responsável:
"13. O responsável Luiz Luciano Menezes de Arruda, além de trazer a prescrição como um de seus argumentos, aduz também alegações relativas ao mérito e a suposto cerceamento de defesa.
14. Quanto ao contraditório e à ampla defesa na fase interna da TCE, assim como a unidade técnica, entendo que os procedimentos foram adequados, tendo ocorrido as devidas notificações no curso do processo, desde seu início em 2012, bem como sido oportunizado ao responsável seu pronunciamento (conforme peça 45, p. 75-77) .
15. Quanto à irregularidade imputada ao ex-gestor, consiste especificamente na não apresentação de documentos comprobatórios das aquisições de Aparelhos de Amplificação Sonora (AASIs) .
16. Vale ressaltar, de início, que, com base no art. 70, parágrafo único, da Constituição Federal, e no art. 93 do Decreto-lei 200/1967 é do gestor público a obrigação de demonstrar a correta aplicação dos recursos federais. Portanto, cabe ao ex-secretário apresentar toda a documentação apta a comprovar a regularidade das despesas.
17. Quanto aos documentos mencionados na defesa do responsável, este mesmo esclareceu que a maior parte - apresentada na tentativa de demonstrar o correto emprego dos valores - já constava do processo (peças 7 a 27) . Apenas os relativos à saúde do ex-secretário que são novos nos autos.
18. Penso que o Denasus já havia examinado apropriadamente os elementos citados na peça de defesa. Ocorre que, embora tenham sido trazidas notas fiscais, notas de empenho e recibos que se referem a despesas com aparelhos auditivos no período em que o responsável ocupou o cargo de secretário, apenas em dois casos foi possível identificar quais pacientes foram beneficiados - essas despesas já tinham sido excluídas do valor a ser ressarcido.
19. Tampouco colaboram para estabelecer o nexo entre os recursos do SUS e a efetiva entrega de aparelhos auditivos a grande quantidade de informações alusivas a pacientes (cartão nacional de saúde, laudo médico/técnico para emissão de APAC de deficiência auditiva, controle de frequência individual de paciente deficiente auditivo, exames, registro geral e/ou comprovantes de endereço) . 
20. Seria necessário que constasse das notas fiscais os mesmos nomes relacionados nas APACs, para que se estabelecesse esse liame, como ocorreu em dois casos. A seguir, reproduzo a análise da documentação pelo Denasus (peça 27, p. 78) :
"Documentação enviada: [DOC. 01] = Relatório/Movimentos de Pagamento de 14/9 a 15/12/2006 e cópias dos Processos de Despesas/Pagamentos nº 14090015, 14090016, 11100014, 11100017, 11100019, 11100020, 11100021, 15120001 e 15120014; [DOC. 02] =  Relatório/Movimentos de Pagamento de 13/3 a 10/5/2007 e cópias dos Processos de Despesas/Pagamentos nº 13030001, 13030005, 08050006, 08050007, 10050026, 1005033 e 10050043; [DOC. 03 a 09] = cópias de documentos de diversos pacientes, tipo cartão nacional de saúde, laudo médico / técnico para emissão de APAC de deficiência auditiva, controle de frequência individual de paciente deficiente auditivo, exames, registro geral e/ou comprovantes de endereço.
As aquisições referentes aos Processos Despesas/Pagamentos nº 11100014, 11 100017, 11100019, 11100020, 11100021, 15120001 [DOC. 01] e 13030005, 08050006, 08050007, 10050026, 1005033 [DOC. 02] já estão computadas como comprovadas, tendo em vista que foram apresentados por ocasião das atividades 'in loco', conforme se depreende do relatório inicial e do complementar (que referencia esta justificativa) , Constatação nº 184723 e cópias (processos) enviadas já com a rubrica desta técnica da equipe de auditoria. 
Os Processos de Despesas/Pagamentos nº 14090015 e nº 14090016 [DOC. 01] foram pagos em setembro de 2006, no entanto, se referem a aquisições efetuadas em junho de 2006. Período anterior à gestão do interessado. Destaque-se que não consta nos processos a identificação dos pacientes, o que inviabiliza verificar se as APAC estão relacionadas na proposição de ressarcimento, mesmo em período anterior a gestão do interessado. Não acatadas.
O Processo de Despesa/Pagamento nº 13030001 [DOC. 02] se refere à aquisição de seis aparelhos auditivos a Audiotécnica, Nota Fiscal nº 0528, de 28/2/2007. Estando identificados os nomes dos beneficiários na nota fiscal, localizamos duas APAC, nº 2306203483199 e nº 2306203483221 (Ressarcimento nº 78222 / Relatório Complementar) que correspondem a dois dos nomes citados na nota fiscal, num total de quatro aparelhos no valor de R$ 8.800,00 (oito mil e oitocentos reais) . Os valores correspondentes foram excluídos da proposição de ressarcimento.
O Processo de Despesa/Pagamento nº 10050043 [DOC. 02] se refere à aquisição de um aparelho auditivo, três pilhas 312, três pilhas 13 e dois kit DSPA 312 a C. A. S. Produtos Médicos, Nota Fiscal nº 204315, de 30/4/2007. Para os beneficiários identificados na nota fiscal não constam APAC na proposição de ressarcimento.
Referente à documentação (Doc. 03 a 09) cumpre informar que as APAC citadas na justificativa não vieram anexadas. Para o ressarcimento proposto, no entanto, o envio das APAC não comprova a efetiva compra e distribuição ao beneficiário.
O valor original da glosa passa para R$ 164.500,00 (cento e sessenta e quatro mil e quinhentos reais) ." (Grifos acrescidos) .
21. É igualmente indiferente para as conclusões desta TCE a constatação referida pelo responsável a respeito da localização, pelo Denasus, de 133 aparelhos estocados. Sem o estabelecimento do nexo causal, não há como considerar demonstrado que esses equipamentos são o resultado de compra realizada com os recursos do SUS em discussão. Também não é possível descartar a hipótese, por exemplo, de terem sido adquiridos com recursos do próprio município. 
22. Vale assinalar que, ao contrário do que afirma o responsável, a falta de documentos capazes de provar a efetiva destinação dos valores federais foi decisiva para se concluir pelo débito e não a declaração da responsável técnica do Programa de Atenção à Saúde Auditiva do município no sentido de que os AASI não foram adquiridos pela municipalidade." (Grifos no original) .
6. Quanto à dificuldade de acesso a documentos, afirmei que, de acordo com a lei, cabe ao responsável por recursos públicos a demonstração de seu correto emprego. Ressalto que, por consequência, compete ao gestor a guarda de elementos que possam ser utilizados para esse fim. Caso isso não ocorra, pode fazer uso de todos os meios disponíveis, incluindo jurídicos, para obter os documentos que não estiverem sob seu domínio.
7. Sobre os documentos apresentados juntamente com a defesa, foi esclarecido que já constavam dos autos e que em apenas dois casos foi possível identificar os pacientes beneficiados, sendo que essas despesas já tinham sido excluídas do valor a ser ressarcido.
8. Também foi examinado o argumento relativo a 133 aparelhos estocados. Foi explicado que sem o estabelecimento do nexo causal, não há como considerar comprovado que esses equipamentos são o resultado de compra realizada com os recursos em discussão; e que tampouco é possível descartar a hipótese, por exemplo, de terem sido adquiridos com recursos do próprio município.
9. Diante do exposto, como inexistem, na deliberação questionada, as falhas apontadas pelo responsável, este Tribunal deve rejeitar os embargos de declaração.
10. Por fim, acolho a proposta de correção de erro material no subitem 9.3 do acórdão.
Assim, voto por que seja adotado o acórdão que ora submeto ao escrutínio do Colegiado.
TCU, Sala das Sessões, em 16 de novembro de 2021.
RAIMUNDO CARREIRO 
Relator